最高法院刑事判決                              八十八年度台上字第一一二六號
    上  訴  人  胡蘇辰
    被      告  乙○○
                甲○○
右上訴人因自訴被告等背信案件，不服台灣高等法院中華民國八十六年四月二十八日
第二審更審判決（八十五年度上更(二)字第六五八號，自訴案號：台灣板橋地方法院八
十一年度自字第五二五號），提起上訴，本院判決如左：
    主  文
原判決撤銷，發回台灣高等法院。
    理  由
本件原判決以上訴人胡蘇辰自訴意旨略以：被告乙○○、甲○○二人，於民國八十一
年四月二十五日邀上訴人合夥經營房地產生意，簽有合夥契約，繳清股金，並協議委
由乙○○任無酬負責人，負責經營，甲○○則為助理，詎被告二人竟為下列之不法行
為：(一)依被告二人交付上訴人之帳冊影本，計巧列貸款手續費新台幣（下同）十萬三
千二百九十一元，葉副理代書費七千元，銀行交際費餐酒支出八萬四千二百元，水管
處施工交際費二萬元，開發佣金四十七萬元，銷售金十七萬元，整理案件代理給付
承辦費三萬元，貸款手續費（十二戶）三十萬元，又貸款手續費（四戶）十萬元，共
計巧立一百三十一萬一千四百九十元侵占入己。(二)簽約時，每一股東出資二百六十六
萬六千元，曾增資一次一百萬元，此後即無增資情事，但分配盈餘時，竟列乙○○出
資九百七十六萬八千元、甲○○出資七百七十六萬六千元，被告二人圖利自己之事實
，已甚明顯。(三)被告二人決定每一股東預購一戶，卻故不知會上訴人，各自先選擇條
件佳者，自訂每坪十一萬九千元，相繼辦理過戶登記，最後僅剩一戶條件極差者，始
通知上訴人以每坪十五萬元承受，明顯損害上訴人之利益而圖利被告自己。(四)新店市
○○路五巷七號地下層（即一樓）本以五百萬元出售上訴人，有買賣契約書可稽，嗣
被告二人未得上訴人同意，擅以低於五百萬元之價格另售他人。(五)簽立合夥契約時，
均有自願無酬之聲明，被告二人竟未經上訴人同意，巧立名目，侵占入己，違背其任
務，致生損害於上訴人，認被告等犯有刑法第三百三十六條第二項之業務侵占罪及同
法第三百四十二條之背信罪嫌云云。經審理結果，以被告二人犯罪不能證明，乃維持
第一審諭知被告二人均無罪之判決，駁回上訴人在第二審之上訴，固非無見。
惟查：(一)證據雖已調查而其內容尚未明瞭者，即與未經調查無異，如遽行判決，仍屬
應於審判期日調查之證據未予調查，而有撤銷發回更審之原因。依上訴人與被告二人
於八十一年四月二十五日訂立之合夥契約書所載，合夥總投資額為四千七百萬元，付
款條件欄記載甲○○及上訴人各出資二百六十六萬六千元，乙○○出資二百六十六萬
八千元，其餘屋款向銀行申貸，倘有不足，股東再協調辦理（見第一審卷第三頁）。
上訴人主張曾增資一百萬元，被告二人提出之答辯狀，亦記載上訴人出資三百六十六
萬六千元，（見第一審卷四○頁）。如果無訛，合夥資金依契約書所載連同增資部分
總計應為一千一百萬元，依乙○○之供述，合夥購入之房屋二十戶總價為四千七百萬
元，賣掉十七戶，每戶向銀行貸款二百五十萬元（見原審上訴卷第二九－三○頁、第
三七－三八頁），則合夥事業取得之銀行貸款以十七戶每戶二百五十萬元計算，總計
可得四千二百五十萬元，連同合夥資金一千一百萬元，合計為五千三百五十萬元，已
逾總投資額四千七百萬元。從而上訴人指合夥資金尚屬充裕，無增資必要，乃被告二
人於分配盈餘時，竟虛列乙○○出資九百七十六萬八千元、甲○○出資七百七十六萬
六千元，似非全然無據。雖被告二人辯稱：合夥購買房屋總價為四千七百萬元，出賣
人應允貸款二千萬元，售屋訂金收入五百八十萬元，合夥支出金額共計為二千一百二
十萬元，並提出出賣人出具之收據為證（見第一審卷第四十頁、四十三頁）。惟據乙
○○辯稱：渠於八十一年五月五日簽約購屋時付訂金七百萬元，並簽發各一千萬元之
支票四紙交付賣方云云（見原審上更(一)卷第三五、三六頁），與被告二人所辯實際支
出二千一百二十萬元已有不符，而依台灣省合作金庫中和支庫復函所載，乙○○簽發
之支票僅有第0000000號支票經人提示（見原審上更(一)卷第五十三頁），與乙
○○所辯又不相符，究竟合夥支出之購屋金額為若干﹖其支出與貸款之時間各為何﹖
乙○○簽發之支票係以合夥名義抑係以其個人名義簽發供合夥週轉、如何歸墊﹖合夥
資金除前述之一千一百萬元外，有無增資、增資若干﹖依據為何﹖原審均未根究明白
，並於理由內詳加說明，徒以合夥資金絕不夠支出云云而為有利於被告二人之認定，
自嫌速斷。(二)上訴人一再主張新店市○○路五巷三號房屋，原出售於陳玉德並已登記
為陳玉德名義，事後陳玉德違約不買，始改由上訴人承受，應辦理過戶為上訴人名義
所需契稅款三萬三千九百三十八元，亦經被告等自合夥股金內扣除，詎被告等未將契
稅款交代書辦過戶，致被陳玉德出售他人因而損及上訴人之權益云云（見第一審卷第
一○七－一○八頁、原審上訴卷第十一－十二頁）。乙○○亦供承：二十戶房屋剩餘
廣興路五巷一、三、五號三戶未售出，故協議依序由乙○○、上訴人及甲○○承受（
見原審上訴卷第三十七頁）。依卷附帳冊影本，該五巷一、三、五號契稅，已由合夥
資金內繳付（見第一審卷第七頁），被告二人對該帳冊之記載亦不爭執（見原審上更
(一)卷第一一二頁）。則上訴人之上開主張，似亦非全無依據，實情究何﹖究帳冊（明
細表）所載五巷三號契稅部分，係當初由原屋主過戶予陳玉德所繳交，抑係代繳由陳
玉德過戶予上訴人之契稅﹖如屬前者，何以同為合夥人，且同屬自合夥承受房屋，過
戶予被告二人部分之坐落同巷一號及五號房屋，其契稅係由合夥代繳，而過戶予上訴
人部分，竟須由上訴人自行負擔，原因何在﹖實情究何﹖原審未深入詳予查明，率以
「因上訴人不願繳交契稅，故無法過戶，而原登記名義人陳玉德因無法負擔該屋貸款
利息，為恐銀行查封其資產，故將該屋出賣他人」云云，認「與被告無關」，亦有未
當。(三)就被告提出之帳冊（支出明細表見原審上訴卷第一○七頁）觀之，其中編號６
「銀行交際餐酒支出八萬四千二百元」部分，雖經陳玉德證明確有該項支出云云，但
依備考欄記載，該項支出為「撥款日中餐一二○○元，請吃晚飯八萬三千元」等情，
如果屬實，何以「請吃晚飯」，支出竟高達八萬三千元﹖究係如何交際﹖且既係餐費
，何以未能取具憑據﹖編號１０「整理案件代書給付承辦員三萬元」部分，備考欄記載
「由陳子春代書給付地政人員餐點加班慰勞等費」，是否屬實，亦應傳喚陳子春，詳
予究明。編號８「開發佣金四七○、○○○元」、編號９「銷售金一七○、○○○
元」部分，備考欄均記載「由乙○○支領運用」等情，而據乙○○供稱：「本件案子
是我自己去找來的，再找他們（指上訴人及甲○○）當現成合夥人，我拿百分之一開
發佣金，是我應得的。」、「銷售金是人事及廣告費，內容為刊登廣告及僱請人員
在現場接電話、接洽銷售……」云云（原審上訴卷第一二八頁正、反面）。如所供不
虛，則支出廣告費及人事費，取得單據並無因難，何以竟無單據可供查核。另按「合
夥人執行合夥事務，除契約另有訂定外，不得請求報酬」，民法第六百七十八條第二
項定有明文。本件依卷附合夥契約，並未有執行業務人得請求報酬之約定（第一審卷
第三頁），如依被告乙○○之上開供述，本件係其開發（找來）之案件，應得百分之
一佣金，何以於訂定合夥契約當時，竟未明白約定﹖必待事後始巧立名目收取﹖原因
何在﹖實情究何﹖原審未深入詳究明白，細心勾稽，遽行判決，自不足以昭折服。上
訴意旨指摘原判決違法，非無理由，認仍應發回更審，期臻翔適。又本件雖屬刑事訴
訟法第三百七十六條第三款、第五款所列之案件，惟於修正刑事訴訟法施行前，原得
上訴於第三審法院，且已繫屬於法院，依刑事訴訟法施行法第五條第一項規定，仍應
依施行前之法定程序終結之，附予明。
據上論結，應依刑事訴訟法第三百九十七條、第四百零一條，判決如主文。
中      華      民      國    八十八    年      三      月      十一    日
                              最高法院刑事第三庭
                                  審判長法官  莊  來  成
                                        法官  呂  潮  澤
                                        法官  謝  俊  雄
                                        法官  白  文  漳
                                        法官  蘇  振  堂
      右正本證明與原本無異
                                              書  記  官
中      華      民      國    八十八    年      三      月     十七     日
